【裁判字號】    97,簡上,504
【裁判日期】    980415
【裁判案由】    返還存款
【裁判全文】
臺灣臺北地方法院民事判決             97年度簡上字第504號
上  訴  人  第一國際商業銀行股份有限公司民權分公司
法定代理人  戊○○
訴訟代理人  丁○○
訴訟代理人  丙○○
被上訴人    甲○○
                      之1
訴訟代理人  鄧雲奎律師
上列當事人間請求返還存款事件，上訴人對於中華民國97年8月
13日本院臺北簡易庭97年度北簡字第22120號第一審判決提起上
訴，本院於98年4月1日言詞辯論終結，判決如下：
    主      文
上訴駁回。
第二審訴訟費用由上訴人負擔。
    事實及理由
一、被上訴人起訴主張：被上訴人於上訴人銀行開立000-00-000
    000號活期存款帳戶（以下簡稱系爭帳戶），與上訴人成立
    消費寄託契約。被上訴人於民國97年1月28日查看存款餘額
    ，發現系爭帳戶自96年11月22日至97年1月8日間遭人盜領6
    筆存款，金額共計新臺幣（下同）20萬5000元，被上訴人向
    上訴人反應，惟上訴人拒絕返還，爰依消費寄託契約，求命
    判決上訴人返還上款及法定遲延利息等語。並聲明：上訴人
    應給付被上訴人20萬5000元及自起訴狀繕本送達翌日即97年
    2月19日起至清償日止，按週年利率5%計算之利息。
二、上訴人則辯以：被上訴人為上訴人全行通存客戶，提出存摺
    、印鑑、取款密碼三者具備且相符時，即可至各分行提款。
    系爭款項係被上訴人胞妹即訴外人乙○○持被上訴人存摺、
    變更前之印鑑、取款密碼而領取，上訴人員工雖因疏忽未注
    意印鑑不符，然被上訴人存褶從未掛失，而取款密碼係由存
    戶親自設定，僅本人知悉，為極其重要之隱私，足見乙○○
    係經被上訴人授權領取系爭款項。雖乙○○係持被上訴人變
    更前所留存之印鑑提款，惟該印鑑與變更後與現存印鑑極為
    相似，被上訴人既已授權乙○○提領系爭款項，則上訴人交
    付款項，自生清償效力等語，資為抗辯。
三、原審為被上訴人勝訴之判決，上訴人不服，提起本件上訴，
    其於本院聲明：（一）原判決廢棄；（二）被上訴人在第一
    審之訴駁回。被上訴人於本院則聲明：上訴駁回。
四、經本院與兩造整理本件不爭執及爭執事項如下（見本院卷第
    36頁及背面、第44頁）：
（一）兩造不爭執事項：
  １、被上訴人在上訴人民權分公司開立帳號000-00-000000號
      活期儲蓄存款帳戶。
  ２、系爭帳戶遭被上訴人之妹乙○○提出上訴人存摺、密碼、
      變更前印鑑，於96年11月22日領取5萬元、於96年11月26
      日領取2萬元、於96年11月28日領取6萬元、於96年12月5
      日領取3萬元、於96年12月18日領取3萬元、於97年1月8日
      領取1萬5000元，共領取20萬5000元。
  ３、上開領款之取款憑條上所蓋印鑑為被上訴人變更前印鑑，
      與被上訴人現留存上訴人有效印鑑並不相符。
  ４、乙○○因上開偽造文書行為，經臺灣臺中地方法院檢察署
      檢察官以97年度偵字第15715號提起公訴。
  ５、被上訴人為上訴人全行通存客戶，取款時需持有存摺、印
      鑑、填寫取款密碼。
（二）爭執部分：上訴人就乙○○領取之系爭存款，對被上訴人
      是否生清償之效力（上訴人是否未盡善良管理人之注意義
      務？被上訴人是否授權乙○○提領系爭存款？）
五、得心證之理由：
（一）按乙種活期存款戶與金融機關之間為消費寄託關係。第3
      人持真正存摺並在取款條上盜蓋存款戶真正印章向金融機
      關提取存款，金融機關不知其係冒領而如數給付時，為善
      意的向債權之準占有人清償，依民法第310條第2款規定，
      對存款戶有清償之效力。至第3人持真正存摺而蓋用偽造
      之印章於取款條上提取存款，則不能認係債權之準占有人
      。縱令金融機關以定式契約與存款戶訂有特約，約明存款
      戶事前承認，如金融機關已盡善良管理人之注意義務，以
      肉眼辨認，不能發見蓋於取款條上之印章係屬偽造而照數
      付款時，對存款戶即發生清償之效力，亦因此項定式契約
      之特約，有違公共秩序，應解為無效，不能認為合於同條
      第1款規定，謂金融機關向第3人清償係經債權人即存款戶
      之承認而生清償之效力。（最高法院73年度第11次民事庭
      會議決議參照）。
（二）經查，本件上訴人自認訴外人乙○○係持被上訴人變更前
      之印鑑取款，而被上訴人變更後之印鑑，與變更前之印鑑
      ，不論姓名大小、字體粗細、字形，顯然不同，肉眼即可
      判斷，有印鑑卡附卷足參（見原審卷第43、44頁），上訴
      人復自承上訴人全行通存客戶，取款時需持有存摺、印鑑
      、填寫取款密碼，三者皆備且相符時，方可至各分行提款
      ，足見印鑑不符，即不符兩造約定之取款條件，上訴人未
      查明上情，竟貿然將被上訴人存款交付他人領取，難認已
      盡善良管理人之注意義務，對被上訴人自不生清償之效力
      。
（三）復按當事人主張有利於己之事實者，就其事實有舉證之責
      任；又按經兩造同意者，證人亦得於法院外以書狀為陳述
      ，民事訴訟法第277條前段、第305條第3項分別定有明文
      。上訴人辯稱訴外人乙○○持有被上訴人真正之存摺，並
      輸入取款密碼，顯係取得被上訴人授權云云，惟此為被上
      訴人所否認，上訴人對被上訴人確有授權乙○○領款之有
      利事實，自負有舉證責任。惟查：上訴人雖以乙○○手寫
      聲明書以資佐證（見本院卷第47、48頁），然兩造並未同
      意證人乙○○得於法院外以書狀為陳述，揆諸前開規定，
      該聲明書自不得採為證據，且綜觀該聲明書內容，乙○○
      係稱曾於96年9至12月間提領被上訴人款項，有寫書信放
      在存款簿裡，有打電話至大陸報告但打不通等語，足認乙
      ○○並未表示已於事前或事後徵得被上訴人同意而提領上
      開款項。又乙○○未經被上訴人授權，冒用被上訴人名義
      盜領存款一事，業經臺灣臺中地方法院檢察署檢察官以97
      年度偵字第15715號提起公訴在案，已為兩造所不爭，並
      有起訴書在卷足憑（見本院卷第32、33頁），上訴人猶執
      前詞，主張本件係被上訴人授權乙○○提領20萬5000元云
      云，洵無可取，應認上訴人之上訴為無理由。
六、綜上所述，被上訴人依消費寄託之法律關係，請求上訴人給
    付被上訴人20萬5000元及自起訴狀繕本送達翌日即97年2月
    19日起至清償日止，按週年利率5%計算之利息，為有理由，
    應予准許。原審判命上訴人如數給付，並依民事訴訟法第
    389條第1項第3款、第392條第2項規定，依職權宣告假執行
    ，於法並無不合。上訴意旨指摘原判決不當，求予廢棄改判
    ，為無理由，應予駁回其上訴。
七、本判決之基礎已臻明確，兩造之其餘攻擊防禦方法及舉證，
    核與判決無影響，毋庸一一論列，並此敘明。
八、據上論結，本件上訴無理由，依民事訴訟法第436條之1第3
    項、第449條第2項、第78條，判決如主文。
中    華    民    國    98    年    4     月    15    日
                  民事第三庭    審判長法官  丁蓓蓓
                                      法官  黃書苑
                                      法官  孫正華
以上正本係照原本作成。
本判決不得上訴。
中    華    民    國    98    年    4     月    15    日
                                    書記官  林秀娥


司法院資訊處製作；財團法人民間司法改革基金會備份。
